ACORDAO-COMPLETO-2413758

ACÓRDÃO 1821/2020 ATA 26/2020 - PLENÁRIO

VISTOS, relatados e discutidos estes autos de relatório de auditoria realizada no Departamento Nacional de Infraestrutura de Transportes para verificar a conformidade das obras de construção do trecho rodoviário Peixe/Paranã/Taguatinga na BR-242/TO, 
ACORDAM os Ministros do Tribunal de Contas da União, reunidos em sessão do Plenário, ante as razões expostas pelo Relator, em:
9.1. acatar as razões de justificativas apresentadas pelo sr. Antônio de Almeida Veras Neto, fiscal do Contrato 101/2014;
9.2. considerar atendidas as determinações constantes no item 9.4 do Acórdão 2123/2017-TCU-Plenário;
9.3. dar ciência ao Departamento Nacional de Infraestrutura de Transportes sobre as seguintes impropriedades:
9.3.1. medição de etapas do grupo "4 - Drenagem e obras de arte correntes" sem que todos os serviços previstos nas respectivas etapas tivessem sido executados, conforme identificado no item III.1 do Relatório de Fiscalização à peça 29, contrariando os artigos 62 e 63 da Lei 4.320/1964 e o subitem 10.2 do Anexo I do Edital RDC Presencial 212/2013-00 do DNIT;
9.3.2. medição de sarjetas e valetas de concreto construídas em desconformidade com as normas e o projeto executivo, conforme identificado no item III.2 do relatório de Fiscalização à peça 29, contrariando o artigo 66 da Lei 8.666/1993, o subitem 5.3.1 da Norma DNIT ES 018/2006 e o subitem 19.2 do Anexo I do Edital RDC Presencial 212/2013-00 do DNIT;
9.3.3. previsão insuficiente de ensaios necessários à verificação do acabamento longitudinal da superfície e das condições de segurança relativas à macrotextura, conforme identificado no Anexo III - planilha de preços (peça 27, p. 55) do Edital RDC Eletrônico 0078/2016-23, que tem como objeto a Execução dos Serviços de Supervisão das Obras de Implantação e Pavimentação do lote 4, na Rodovia BR-242/TO, não garante a qualidade da execução do revestimento betuminoso, contrariando o artigo 67 da Lei 8.666/1993 e o subitem 7.3, alíneas "c" e "d" da Norma DNIT ES 031/2006; e
9.4. arquivar o presente processo.

Auditoria nas obras de construção do trecho rodoviário - Peixe - Paranã - Taguatinga - na BR-242/TO. Análise do cumprimento das determinações e das razões de justificativa.

Departamento Nacional de Infraestrutura de Transportes.

3. Interessados/Responsáveis:
3.1. Interessados: Congresso Nacional (vinculador) (); CSN Engenharia Ltda. (01.231.948/0001-10); Geosistemas Engenharia e Planejamento Ltda. (70.073.275/0001-30)
3.2. Responsável: Antônio de Almeida Veras Neto (XXX.734.861-XX).

13.1. Ministros presentes: José Mucio Monteiro (Presidente), Walton Alencar Rodrigues, Benjamin Zymler (Relator), Aroldo Cedraz, Raimundo Carreiro, Ana Arraes, Bruno Dantas e Vital do Rêgo.
13.2. Ministro-Substituto convocado: Marcos Bemquerer Costa.
13.3. Ministros-Substitutos presentes: Augusto Sherman Cavalcanti, André Luís de Carvalho e Weder de Oliveira.

BENJAMIN ZYMLER

Adoto como relatório a instrução elaborada pelo sr. Diretor da SeinfraRodoviaAviação (peça 57) , que contou com a anuência do titular da unidade técnica (peça 58) :
"1.	Trata-se de auditoria de conformidade realizada no Departamento Nacional de Infraestrutura de Transportes, no período compreendido entre 6/3/2017 e 22/5/2017, cuja ação de teve por objetivo verificar a conformidade das obras de construção de Trecho Rodoviário - Peixe - Paranã -Taguatinga na BR-242/TO.
A presente instrução tem como escopo analisar a audiência, as oitivas e o atendimento às determinações exaradas no âmbito do Acórdão 2123/2017-TCU-Plenário (relator Ministro Benjamin Zymler) .
HISTÓRICO
No Relatório de fiscalização à peça 29, de maio de 2017, em que se analisou a conformidade das obras de construção de Trecho Rodoviário - Peixe - Paranã -Taguatinga na BR-242/TO, foram identificados os seguintes achados de auditoria: i) liquidação irregular de despesas; ii) execução de serviços com qualidade deficiente; iii) fiscalização e supervisão deficiente; e iv) ausência de composições de todos os custos unitários dos serviços previstos no contrato.
Em função disso foram proferidas as seguintes propostas de encaminhamento (peça 29, p. 14) : audiência do Sr. Antônio de Almeida Veras Neto, fiscal do contrato 101/2014, itens "i", "ii", e "iii"; oitiva da empresa GEOSISTEMAS ENG. E PLANEJAMENTO LTDA, CNPJ 70.073.275/0001-30, na condição de Supervisora do Contrato 101/2014, itens "i", "ii", e "iii"; oitiva do Consórcio CSN CCM - GEOSERV, CNPJ 19.854.246/0001-59, na condição de executor do Contrato 101/2014, itens "i" e "ii"; oitiva do Departamento Nacional de Infraestrutura de Transportes , na pessoa de seu Diretor-Geral, item "iv" e de Determinação ao Departamento Nacional de Infraestrutura de Transporte - Dnit para que promova ensaios necessários à verificação do acabamento longitudinal da superfície e das condições de segurança relativas à macrotextura do revestimento asfáltico já medido no Contrato 101/2014, adotando, se for o caso, as providências pertinentes. O Relatório teve anuência do supervisor à peça 30, e da unidade à Peça 31.
No seu voto à peça 35, o Ministro Relator concordou com os encaminhamentos propostos na sua quase totalidade, alterando apenas " (...) quanto à necessidade de realização de oitiva do Dnit, pois, tendo em vista tratar-se de exigência já pacificada no âmbito desta Corte, será feita determinação para que a autarquia, doravante, exija tais elementos das empresas contratadas pelo regime da contratação integrada" peça 35, p. 1.
Por fim, o teor do Acórdão foi o seguinte (peça 34) :
VISTOS, relatados e discutidos estes autos de relatório de auditoria realizada no Departamento Nacional de Infraestrutura de Transportes para verificar a conformidade das obras de construção do trecho rodoviário Peixe/Paranã/Taguatinga na BR-242/TO,
ACORDAM os Ministros do Tribunal de Contas da União, reunidos em sessão do Plenário, ante as razões expostas pelo Relator, em:
9.1. promover, com fundamento no art. 43, inciso II, da Lei 8.443/92, a audiência do Sr. Antônio de Almeida Veras Neto, na condição de fiscal do Contrato 101/2014, para que, no prazo de quinze dias, apresente razões de justificativa quanto aos seguintes indícios de irregularidade:
9.1.1. atestar, integralmente, a medição de etapas do grupo "4 - Drenagem e obras de arte correntes" sem que todos os serviços previstos nas respectivas etapas tivessem sido executados, contrariando os artigos 62 e 63 da Lei 4.320/1964 e o subitem 10.2 do Anexo I do Edital RDC Presencial 212/2013-00 do DNIT;
9.1.2. atestar a medição de sarjetas e valetas de concreto construídas em desconformidade com as normas e o projeto executivo, contrariando o artigo 66 da Lei 8.666/1993, o subitem 5.3.1 da Norma DNIT ES 018/2006 e o subitem 19.2 do Anexo I do Edital RDC Presencial 212/2013-00 do DNIT; e
9.1.3. atestar a execução do concreto betuminoso usinado a quente (CBUQ) sem a realização dos ensaios necessários à verificação do acabamento longitudinal da superfície e das condições de segurança relativas à macrotextura, contrariando o artigo 67 da Lei 8.666/1993 e o subitem 7.3, alíneas "c" e "d" da Norma DNIT ES 031/2006.
9.2. promover, com fundamento no art. 250, inciso V, do Regimento Interno do TCU, oitiva da empresa Geosistemas Engenharia e Planejamento Ltda., na condição de supervisora do Contrato 101/2014, na pessoa do seu representante legal, para que, caso queira, se manifeste no prazo de quinze dias sobre os seguintes fatos:
9.2.1. medição de etapas do grupo "4 - Drenagem e obras de arte correntes" sem que todos os serviços previstos nas respectivas etapas tivessem sido executados, contrariando os artigos 62 e 63 da Lei 4.320/1964 e o subitem 10.2 do Anexo I do Edital RDC Presencial 212/2013-00 do DNIT;
9.2.2. medição de sarjetas e valetas de concreto construídas em desconformidade com as normas e o projeto executivo, contrariando o artigo 66 da Lei 8.666/1993, o subitem 5.3.1 da Norma DNIT ES 018/2006 e o subitem 19.2 do Anexo I do Edital RDC Presencial 212/2013-00 do DNIT; e
9.2.3. medição de concreto betuminoso usinado a quente (CBUQ) sem a realização dos ensaios necessários à verificação do acabamento longitudinal da superfície e das condições de segurança relativas à macrotextura, contrariando o artigo 67 da Lei 8.666/1993 e o subitem 5.3.1, alíneas "c" e "d" da Norma DNIT ES 031/2006.
9.3. promover, com fundamento no art. 250, inciso V, do Regimento Interno do TCU, oitiva do Consórcio CSN CCM - Geoserv, na condição de executor do Contrato 101/2014, na pessoa do seu representante legal, para que, caso queira, se manifeste no prazo de quinze dias sobre os seguintes fatos:
9.3.1. medição de etapas do grupo "4 - Drenagem e obras de arte correntes" sem que todos os serviços previstos nas respectivas etapas tivessem sido executados, contrariando os artigos 62 e 63 da Lei 4.320/1964 e o subitem 10.2 do Anexo I do Edital RDC Presencial 212/2013-00 do DNIT; e
9.3.2. execução de sarjetas e valetas de concreto construídas em desconformidade com as normas e o projeto executivo, contrariando o artigo 66 da Lei 8.666/1993, o subitem 5.3.1 da Norma DNIT ES 018/2006 e o subitem 19.2 do Anexo I do Edital RDC Presencial 212/2013-00 do DNIT.
9.4. determinar ao Departamento Nacional de Infraestrutura de Transportes que, com fundamento no art. 43, inciso I, da Lei 8.443/1992:
9.4.1. adote providências cabíveis no sentido de exigir das empresas contratadas no regime de contratação integrada, por ocasião da apresentação do projeto básico e/ou executivo, a apresentação de orçamento detalhado contendo a descrição, unidade de medida, quantitativo, preços unitários de todos os serviços da obra, acompanhado das respectivas composições de custo unitário, bem como do detalhamento de encargos sociais e da taxa de BDI, nos termos do parágrafo único do art. 2º da Lei 12.462/2011 c/c a Súmula TCU nº 258/2010, aplicável a todos os regimes de execução contratual do RDC;
9.4.2. realize, no prazo de trinta dias, os ensaios necessários à verificação do acabamento longitudinal da superfície e das condições de segurança relativas à macrotextura do revestimento asfáltico já medido no Contrato 101/2014 e adote as ações necessárias em função dos resultados que vierem a ser obtidos;
9.4.3. informe ao TCU as providências adotadas no prazo de 30 (trinta) dias.
9.5. determinar que a Secretaria de Fiscalização de Infraestrutura Rodoviária e de Aviação Civil| monitore o cumprimento do comando indicado no subitem 9.4 deste acórdão. Grifos nossos
 (...) 
As comunicações processuais e as respectivas respostas estão assim identificadas, conforme quadro abaixo:
Quadro 1: comunicações e respostas ao Acórdão 2123/2017-TCU-Plenário
	Ofícios
	Ciência,
Peça
	Data da Ciência
	Respostas, Peça
	Data, Respostas

	Peça 37, determinação (9.4) - Dnit
	41
	13/10/2017
	Item 9.4.1 resposta peça 54*
Item 9.4.2 resposta peça 48
	22/2/2018
e
14/11/2017

	Peça 38, Audiência (9.1) Sr. Antônio de Almeida Veras Neto
	47
	24/10/2017
	45
	7/11/2017

	Peça 39, Oitiva (9.2) Geosistemas Engenharia e Planejamento, supervisora.
	42
	19/10/2017
	44
	3/11/2017

	Peça 40, Oitiva Consórcio CSN - CCM - Geoserv (9.3) 
	43
	19/10/2017
	46
	6/11/2017

*Na peça 51 houve resposta parcial e pedido de prorrogação de prazo
EXAME TÉCNICO
 A presente instrução tem como objetivo analisar a audiência, as oitivas e o atendimento às determinações exaradas no âmbito do Acórdão 2123/2017-TCU-Plenário. A presente instrução será organizada e apresentada, no que tange às análises da audiência e das oitivas, conforme o grupo de irregularidades previamente identificadas e abarcadas no Acórdão supra, na seguinte sequência:
 Irregularidade 1, objeto dos itens 9.1.1 (audiência Sr. Antônio de Almeida Veras Neto) , 9.2.1 (oitiva Geosistemas - supervisora) , 9.3.1 (oitiva do Consórcio CSN-CCM) : medição de etapas do grupo "4 - Drenagem e obras de arte correntes" sem que todos os serviços previstos nas respectivas etapas tivessem sido executados, contrariando os artigos 62 e 63 da Lei 4.320/1964 e o subitem 10.2 do Anexo I do Edital RDC Presencial 212/2013-00 do DNIT.  
 Irregularidade 2, objeto dos itens 9.1.2 (audiência Sr. Antônio de Almeida Veras Neto) , 9.2.2 (oitiva Geosistemas - supervidora) , 9.3.2 (oitiva do Consórcio CSN-CCM) : medição de sarjetas e valetas de concreto construídas em desconformidade com as normas e o projeto executivo, contrariando o artigo 66 da Lei 8.666/1993, o subitem 5.3.1 da Norma DNIT ES 018/2006 e o subitem 19.2 do Anexo I do Edital RDC Presencial 212/2013-00 do DNIT.
 Irregularidade 3, objeto dos itens 9.1.3 (audiência Sr. Antônio de Almeida Veras Neto) , 9.2.3 (oitiva Geosistemas - supervidora) : medição de concreto betuminoso usinado a quente (CBUQ) sem a realização dos ensaios necessários à verificação do acabamento longitudinal da superfície e das condições de segurança relativas à macrotextura, contrariando o artigo 67 da Lei 8.666/1993 e o subitem 5.3.1, alíneas "c" e "d" da Norma DNIT ES 031/2006.
Posteriormente, será objeto de análise as determinações contidas no item 9.4 do Acórdão retrocitado.
Irregularidade 1: Medição de etapas do grupo "4 - Drenagem e obras de arte correntes" sem que todos os serviços previstos nas respectivas etapas tivessem sido executados, contrariando os artigos 62 e 63 da Lei 4.320/1964 e o subitem 10.2 do Anexo I do Edital RDC Presencial 212/2013-00 do DNIT (peça 29, p. 5, item III.1 do Relatório de fiscalização) . 
Objeto dos itens 9.1.1 (audiência Sr. Antônio de Almeida Veras Neto) , 9.21 (oitiva Geosistemas - supervisora) , 9.3.1 (oitiva do Consórcio CSN-CCM) .
Razões de justificativas do Sr. Antônio de Almeida Veras Neto, em atendimento ao item 9.1.1 do Acórdão 2123/2017-TCU-Plenário, peça 45.
O responsável explicita que o DNIT estabeleceu no subitem 10.2 do anteprojeto Anexo I ao Edital (Evidência 1 - Edital RDC Presencial 212/2013) os critérios para as medições dos serviços. Consoante à prescrição editalícia em comento, as medições são feitas mensalmente, sempre que as etapas de serviços forem concluídas de acordo com os grupos preestabelecidos no "quadro 02- critérios de pagamento".
Após resumir os indícios de irregularidades apontados pelo TCU, de que o grupo "4 - Drenagem e obras de arte correntes" não se limita a execução de bueiros, e contemplaria também serviços de enrocamentos e dissipadores de energia (peça 45, p. 3-4) , passou a apresentar os esclarecimentos a seguir expostos.
Explicou que, na realização do levantamento do TCU, cinquenta e seis bueiros, dos oitenta e quatro existentes (contabilizando os que foram executados anteriormente) na BR 242/TO, Lote 04, trecho Km 71,1 ao Km 125, já teriam sido completamente executados. Existiria, no caso, remanescentes de serviços, dissipadores e enrocamento, em apenas oito bueiros, cujas pendências estariam relacionadas unicamente a problemas de acesso às áreas das obras no período de chuvas, situação que tornava inviável o acesso de equipamentos, principalmente caminhões carregados de pedras para a execução dos serviços, pois a sua execução traria riscos para outros serviços já executados e concluídos.
Frisou que a tabela do TCU considerou que nada dos serviços em tela teriam sido executados, quando "na verdade questionava-se apenas acabamentos acessórios em poucos bueiros, cujo montante teria relevância acessória frente ao total executado". Além disso mencionou que os taludes estavam estabilizados, não existiam indícios de erosões ou de solapamento das entradas e saídas dos bueiros.
Apesar de considerar justificada a pertinência do pagamento, informou que o DNIT-TO resolveu por "mera precaução", promover o estorno na medição do Consórcio CSN-CCM-GEOSERV, ainda na medição de abril de 2017 (36ª medição) , conforme tabela apresentada à peça 45, p. 5.
Expôs que os serviços apontados pelo TCU representariam menos de 10% do valor da etapa, que nos meses de maio e junho estes serviços já se encontravam executados, e que na época da vistoria do TCU outros serviços já teriam sidos executados, mas ainda não medidos pelo Consórcio CSN-CCM-GEOSERV, fato que lastrearia ainda mais a pertinência do pagamento da etapa de drenagem.
Afirmou que não seria correto o entendimento de considerar não executados todos os serviços e, consequentemente não efetuar quaisquer medições conforme indica o TCU.
Para tanto, citou o Memorando-Circular nº 107 /2017 /CGCONT - DIR/DIR/DNIT SEDE (em anexo 1) , o qual tem o entendimento de que é possível que haja medições sem que a etapa esteja concluída, ou seja, proporcionais. Desse modo, todas as medições teriam sido realizadas com máxima racionalidade e razoabilidade.
Resposta da empresa GEOSISTEMAS ENGENHARIA E PLANEJAMENTO LTDA., em atendimento ao item 9.2.1 do Acórdão 2123/2017-TCU-Plenário, peça 44.
Após uma introdução sobre o apontamento em tela constante no Relatório de Fiscalização, passou a apresentar os argumentos a seguir expostos.
Em síntese, teceu comentários semelhantes aos apresentados na resposta à audiência acima exposta, mencionando que seriam 74 bueiros (o número correto é de 84 bueiros conforme informado no Relatório de Fiscalização à peça 29, p. 6) , dos quais 20 possuem dissipadores e oito possuem enrocamento; que a maioria dos bueiros já encontrava-se completamente executada, que as pendências remanescentes de serviços, dissipadores e enrocamento estariam restritas a apenas oito bueiros, por problemas relacionados unicamente ao acesso das obras no período de chuvas, e que todo material para sua execução já estava mobilizado na obra.
Foi exposto que as medições no RDC seriam mais simples do que as medições por preço unitário, as quais exigiriam maior detalhamento e que não teria ocorrido medições sem considerar a execução de uma etapa.
Frisou que a tabela apresentada pelo TCU possuiria um equívoco pois teria considerado que toda a etapa não teria sido executada, quando na verdade questionava-se apenas serviços acessórios em oito bueiros, que não possuiriam relevância perto do total da etapa.
Apesar disso, mencionou que a medição do Dnit de maio promoveu o estorno de 14% do total aferido nesta etapa, valor que seria proporcional aos serviços faltantes, e não à totalidade da etapa como constou na planilha do TCU. 
Ressaltou que na época da vistoria do TCU haveria outros serviços faltantes que não foram medidos pelo Consórcio que lastreavam ainda mais a pertinência do pagamento da etapa de drenagem. Afirmou que não seria justo desconsiderar todos os serviços executados na etapa e não efetuar quaisquer medições como indicaria o TCU em seu relatório.
Elencou que considerar a execução da totalidade das drenagens não estaria condizente com as regras contratuais, uma vez que as medições se dão por quilometro executado e a drenagem ocorre ao longo de todo a extensão da rodovia.
Resposta do Consórcio CSN - CCM - Geoserv, em atendimento ao item 9.3.1 do Acórdão 2123/2017-TCU-Plenário, peça 46.
Após breve histórico, explicitou que as medições deveriam ser feitas mensalmente englobando as etapas concluídas, que seriam grupos de serviços preestabelecidos no edital.
Mencionou que a equipe considerou que um desses grupos seria referente à drenagem e às obras de arte correntes, sendo composto por serviços de execução de bueiros, enrocamentos e dissipadores de energia, e que este item teria sido pago sem a execução dos enrocamentos e dissipadores de energia.
Tal entendimento da equipe estaria incorreto pois os serviços de dissipadores de energia fariam parte do grupo "5-drenagem superficial", e não do grupo "4-drenagem e obras de arte correntes", e isso demandaria a revisão da constatação da equipe (peça 46, p. 4) .
A seguir teceu considerações sobre os serviços serem medidos sempre de forma justa e razoável, e que o contexto global da obra deveria ser avaliado, firmando que (peça 46, p. 4) :
 (...) No momento da vistoria "in loco" dos auditores, o grupo "5 - Drenagem Superficial", que tem um valor financeiro de R$ 6.516.480,00, sendo na ordem de 500% superior ao valor financeiro do grupo "4 - Drenagem e obras de arte correntes", apresentava medições acumuladas de aproximadamente 34,88 Km, correspondente a aproximadamente 64,11% do previsto. Pela ponderabilidade imposta à forma de pagamento por "etapas", haviam grupos que poderiam estar com o cronograma físico "adiantados" e outros, principalmente por dificuldades técnicas, estavam pendentes de obras acessórias, mas podemos afirmar que o valores medidos e pagos sempre foram inferiores aos volumes de serviços executados, quando avaliados de forma gloli.al, não havendo, portanto, a qualquer momento algum tipo de risco ao erário de pagar por serviços não executados. Pode ter havido uma ponderação para o critério de pagamento de grupos, o que é razoável quando as etapas macro não são bem definidas, fazendo com que sejam adotadas considerações pela fiscalização, sempre pautadas pela razoabilidade e racionalidade. (...) 
Para comprovar essa afirmação, apresentou a tabela abaixo exposta (peça 46, p. 5) :
Figura 1:

Prosseguindo, no que tange ao enrocamento, afirmou que este serviço constou em apenas 8 dos 84 bueiros projetados, e os dissipadores em apenas 20 dos 84, e que os valores financeiros estariam amparados pelos valores pagos no serviço "5-drenagem superficial", sendo que estes não teriam sido executados por dificuldades técnicas de acesso aos locais.
Mencionou ainda a necessidade de se reavaliar o montante financeiro do achado de R$ 1.280.610,79, que é próximo ao máximo previsto para o item "4 - Drenagem e obras de arte correntes", uma vez que apenas 8 dos 84 bueiros (os quais teriam sido todos executados) se identifica alguma pendência de serviço, o que representaria menos de 10% do serviço.
Passou a abordar o tema critério de pagamento e mencionou o "Memorando Circular 107/2017/CGCONT, de 13/06/2017 (ANEXO I) , que trata das Definição do Critério de Pagamentos e suas alterações", expondo que (peça 46, p. 6) :
Que o critério de pagamentos seja aquele mais justo possível, evitando-se criar situações em que o contratado necessite de um longo período para concluir uma etapa;
Que se evite item de pagamento que indique pagamento apenas após conclusão de etapa "macro", sendo que haveria possibilidade de particionamento desta etapa "macro" em etapas menores, desde que sem prejuízo à Administração Pública, além de evitar-se que a decomposição não chegue a nível de quantidades unitárias comuns ao regime de preço unitário.
Que serviços pontuais não sejam pagos por um valor médio por quilômetro, gerando dúvidas e incertezas, tanto para a fiscalização, quanto ao contratado.
Consequentemente, que o critério de pagamentos não permita, implicitamente, a remuneração à maior ou à menor de serviços em localizações distintas do empreendimento, justamente pelo fato de certos serviços não terem uma distribuição uniforme ao longo da rodovia. 
Evitar que um item do critério de pagamento contemple serviços executados em fases distintas da obra, gerando novamente insegurança à fiscalização e ao contratado.
Separação dos insumos betuminosos dos serviços de pavimentação, devido às recentes discrepâncias nos índices de reajustamentos dos serviços de pavimentação e materiais betuminosos.
Nos casos de execução de serviços com peças pré-moldadas, cuja montagem seja justificadamente delongado em função inerente do próprio sistema construtivo, que a separação do critério de pagamento da confecção das peças e de sua montagem incentivem o executor a realização completa do serviço, como por exemplo, que se pague apenas os custos diretos de confecção das peças pré-moldadas, e as parcelas restantes (BD1) , sejam remunerados apenas após a conclusão integral do serviço.
A seguir mencionou o já citado estorno realizado na 36ª medição.
Concluiu, por fim, que todos os serviços de dissipadores e de enrocamento já teriam sido executados atualmente.
Análise Irregularidade 1:
Com relação aos argumentos apresentados, e dentro de critérios de razoabilidade e das circunstâncias identificadas e expostas nas manifestações supra, pode-se considerar as falhas remanescentes de menor gravidade para fins de responsabilização.
Alude razão ao responsável de que os serviços medidos são acessórios, em termos de relevância financeira em relação ao total dos serviços que teriam sido executados até aquele momento.
De fato, o Memorando-Circular nº 107 /2017 /CGCONT - DIR/DIR/DNIT SEDE (em anexo 1) , apresenta maior racionalidade aos processos ao permitir a medição proporcional dos serviços, evitando-se situações em que apenas etapas "macro" de determinadas obras permitissem a sua medição e pagamento.
Nesse caso, a relevância estaria parcialmente diminuída, pois o serviço de enrocamento constava em 8 dos 84 bueiros projetados, e os dissipadores em apenas 20 dos 84. 
Nesse sentido, dada a sua baixa materialidade dentro do escopo de serviços em execução naquele momento, cujas etapas estavam parcialmente executadas, mas ainda não haviam sido medidas, tal como exemplificou o Consórcio sobre os serviços de drenagem superficial, seria possível inferir que não se vislumbra um risco real ao erário por pagamentos antecipados ao Consórcio, em se comparando o que efetivamente foi executado na obra com o valor pago. Conforme se verifica na glosa apresentada posteriormente relativa ao item em apreço, identificável à peça 45, p. 5, assim como dos dados extraídos do Siac (sistema de acompanhamento de contrato do Dnit ) à peça 56, p. 7-10, o valor glosado na 36ª medição foi de R$ 296.680,79, frente ao total de R$ 1.280.610,77 referente ao subitem 4, drenagem e obras de arte correntes, sendo o total dos serviços medidos acumulados até a 29ª medição foi de R$ 19.986.203,42 (medição que ensejou os apontamentos em tela) e nessa medição, em específico, o total medido foi de R$ 4.917.203,42. Desse modo, pode-se concordar com a baixa materialidade nos termos retromencionados. 
A própria glosa informada também serve como atenuante no presente, para fins de eventual responsabilização dos agentes envolvidos, assim como a verificação de que a obra já se encontra concluída, com todos os serviços executados, como se verifica dos dados extraídos do Siac a peça 56.
Por outro lado, a irregularidade em si não foi totalmente mitigada, uma vez que, formalmente, mediu-se a conclusão total de uma etapa sem que parte de seus serviços acessórios fossem de fato executados, naquele momento.
Em função disso, entende-se suficiente a proposição de emissão de ciência, para fins de registro, sobre a falha de procedimentos identificada na execução e medição dos serviços e suas respectivas etapas.
Irregularidade 2: medição de sarjetas e valetas de concreto construídas em desconformidade com as normas e o projeto executivo, contrariando o artigo 66 da Lei 8.666/1993, o subitem 5.3.1 da Norma DNIT ES 018/2006 e o subitem 19.2 do Anexo I do Edital RDC Presencial 212/2013-00 do DNIT (peça 29, p. 7, item III.2 do Relatório de Fiscalização) .
Objeto dos itens 9.1.2 (audiência Sr. Antônio de Almeida Veras Neto) , 9.2.2 (oitiva Geosistemas - supervisora) , 9.3.2 (oitiva do Consórcio CSN-CCM) .
Razões de justificativas do Sr. Antônio de Almeida Veras Neto, em atendimento ao item 9.1.2 do Acórdão 2123/2017-TCU-Plenário, peça 45.
Inicialmente expôs que o apontamento diz respeito à execução de sarjetas e valetas de concreto sem a aplicação de argamassa asfáltica para fins de atendimento à especificação de serviço ES DNIT 18/2006, a qual preconiza que a cada segmento com extensão máxima de 12 metros deve ser executada uma junta de dilatação preenchida com argamassa asfáltica.
Afirmou (peça 45, p. 6) que as sarjetas e valetas possuíam juntas de dilatação no espaço preconizado em norma, pois teriam sido concretadas de forma alternada a cada 3 metros conforme o anexo II a sua manifestação (peça 45, p. 18) .
Além disso, esclareceu que não houve execução de serviços com qualidade deficiente, tampouco haveria riscos à estabilidade dos dispositivos executados. Para comprovar o afirmado apresentou a especificação técnica ET-DE-H00/018 (em anexo III, peça 45, p. 22-23) do Departamento de Estrada de Rodagem do estado de São Paulo, que admite que a junta seja com argamassa e areia, conforme preconizado no seu item 5. Também mencionou que na composição dos serviços, inclusive, é atribuído valor zero para material betuminoso.
Apesar disso, a fim de atender a especificação de serviço ES 018/2006, teria sido solicitado, ao Consórcio CSN/CCM/GEOSERV que aplique material asfáltico para o preencher as juntas.
Resposta da empresa GEOSISTEMAS ENGENHARIA E PLANEJAMENTO LTDA., em atendimento ao item 9.2.2 do Acórdão 2123/2017-TCU-Plenário, peça 44.
Em síntese informou que as sarjetas e valetas de concreto executadas ao longo do trecho possuem juntas de dilatação no espaço definido em norma, e que elas serão preenchidas com cimento asfáltico diluído ao final da execução de todos os dispositivos.
Além de mencionar que nas composições de preço o valor atribuído ao material betuminoso é zero, afirmou nesta ocasião que não há riscos à integridade dos dispositivos e à estabilidade das estruturas executadas.
Resposta do Consórcio CSN - CCM - Geoserv, em atendimento ao item 9.3.2 do Acórdão 2123/2017-TCU-Plenário, peça 46.
O consórcio afirmou que executou as sarjetas e valetas em tela tendo por base a já mencionada especificação técnica ET-DE-H00/018 do Departamento de Estrada de Rodagem do estado de São Paulo, que apresentaria as seguintes determinações (peça 46, p. 7-8) :
'As sarjetas e sarjetões devem ser moldados in loco, com juntas de 1 cm de largura a cada 3 m. Estas juntas devem ser preenchidas com argamassa de cimento e areia de traço 1:3.'
Elencou que, em que pese ser o responsável pela qualidade da obra e não ter ocorrido execução com qualidade deficiente, o Consórcio iria realizar a aplicação de imediato do material asfáltico para preenchimento das juntas.
Análise Irregularidade 2:
Com base nos argumentos acima apresentados, pode-se considerar parcialmente elidida a irregularidade em tela, uma vez que, embora se constate a falta de execução das juntas com material asfáltico naquele momento, houve a falta de definição de valores para a junta de revestimento nas composições apresentadas. Além disso, registre-se o informado sobre a execução a ser feita posteriormente e sobre a viabilidade técnica contida na especificação técnica ET-DE-H00/018 (em anexo III, peça 45, p. 22-23) do Departamento de Estrada de Rodagem do estado de São Paulo de executá-las em argamassa de cimento e areia.
Dentro desse contexto, o atendimento a essa Norma apenas mitiga, em tese, a possiblidade de execução de serviços com qualidade insuficiente, mas não afastou a obrigação de se executar, à época, o serviço com base nas especificações corretas previstas em contrato e em projeto, com argamassa asfáltica. Entretanto, o fato de que nas três manifestações foi informado de que o material asfáltico seria aplicado de modo a atender as especificações de projeto, pode ser considerado para fins de reforçar o entendimento pelo afastamento da imputação de sanção ao responsável.
  Nesse sentido, propõe-se acatar as razões de justificativas e, assim como no achado anterior, será proposta a emissão de ciência sobre a falha identificada.
Irregularidade 3: medição de concreto betuminoso usinado a quente (CBUQ) sem a realização dos ensaios necessários à verificação do acabamento longitudinal da superfície e das condições de segurança relativas à macrotextura, contrariando o artigo 67 da Lei 8.666/1993 e o subitem 7.3, alíneas "c" e "d" da Norma DNIT ES 031/2006 (peça 29, p. 8, item III.3 do Relatório de fiscalização) .
Objeto dos itens 9.1.3 (audiência Sr. Antônio de Almeida Veras Neto) , 9.2.3 (oitiva Geosistemas - supervisora) .
Razões de justificativas do Sr. Antônio de Almeida Veras Neto, em atendimento ao item 9.1.3 do Acórdão 2123/2017-TCU-Plenário, peça 45.
Com relação aos serviços de capa asfáltica, explicitou que há somente a previsão de uma unidade de realização de serviços de verificação do acabamento longitudinal da superfície por aparelhos medidores de irregularidades no contrato da empresa supervisora. Em função disso, o serviço deveria ser previsto para a etapa final da obra (peça 45, p. 7) .
Explicitou que ao longo da execução da capa asfáltica foram realizados vários ensaios, tais como espessura da capa, teor de CAP, granulometria, densidade, grau de compactação, e deflexões de inspeção de dreno, os quais teriam sido ainda repetidos na ocasião da presença do TCU, em que se pôde constatar a qualidade dos serviços executados.
Afirmou que não houve risco nenhum para a Administração, dado o acompanhamento exaustivo e criterioso de sua execução por meio dos ensaios previstos, bem como pela garantia contratual para cobrir perdas e danos.
Nesse sentido, reforçou:
Neste aspecto é prudente o uso racional de alguns ensaios específicos, como é o caso do levantamento deflectométrico com Falling Weight Deflectometer (FWD) , e Quociente de Irregularidade Longitudinal (IRI) previstos na planilha da supervisora para uso em uma única etapa. É importante valorizar-se, dentro da dinâmica da obra, o momento mais adequado para aplicação dos recursos técnicos e tecnológicos de aferição, final, de conformidade.
Nesta ocasião tem-se a quase totalidade da execução das estruturas de pavimento e revestimento em CBUQ, e tem-se boa parte do trecho já experimentada, solicitada, pelo tráfego oriundo da própria obra.
Por fim, tendo por base os resultados dos demais ensaios, reforçou que o momento adotado para a realização destes serviços foi o mais adequado. Ademais, informou que já foram realizados em campo os levantamentos deflectométrico com Falling Weight Deflectometer (FWD) , levantamento do Quociente de Irregularidade Longitudinal (IRI) e macrotextura, estando os dados obtidos em fase de processamento, mas com bons indicadores de campo já constatados (peça 45, p. 8) .
Resposta da empresa GEOSISTEMAS ENGENHARIA E PLANEJAMENTO LTDA., em atendimento ao item 9.2.3 do Acórdão 2123/2017-TCU-Plenário, peça 44.
Em síntese, a supervisora apresenta argumentos semelhantes aos utilizados nas razões de justificativas acima apresentadas. Ou seja: há somente a previsão em contrato de uma unidade para estes serviços; que o momento mais adequado para o fazer é no final da obra, em que o pavimento já fora "experimentado"; que não teria ocorrido riscos à Administração pois diversos outros ensaios realizados concomitantemente à execução do pavimento apontavam a sua qualidade.
Analise Irregularidade 3
Os argumentos apresentados, tanto pela supervisora, quanto pelo responsável, permitem, dentro de um critério de razoabilidade, considerar parcialmente elidida a irregularidade apontada, para fins de responsabilização.
De início, cabe explicitar o que constou de atribuições no Edital RDC Eletrônico nº 0078/2016-23, referente à contratação da supervisora, sobre a realização dos ensaios para verificar as deflexões após a execução dos revestimentos betuminosos. (peça 27, p. 37) :
3.4.10. Verificar a efetividade do (s) Sistema (s) de Gestão da Qualidade adotado (s) pela (s) construtora (s) ; 
3.4.11. Acompanhar a execução de cada etapa da obra contratada e o cumprimento pela (s) construtora (s) das obrigações contratuais; informar tempestivamente à fiscalização do DNIT a constatação de ocorrências em que caibam o registro e a comunicação formal; 
3.4.12. Para Pavimento Flexível, executar, com Viga Benkelman, as medições deflectométricas após a execução, pela (s) construtora (s) , da cada camada do pavimento, tantas vezes quantas forem necessárias. No caso de pista, a ser executada em pavimento rígido, a Viga Benkelman, será utilizada até a Camada de Concreto Rolado - CCR, inclusive; 
3.4.12.1.Concluída a camada de revestimento betuminoso, verificar, com o equipamento Falling Weight Deflectometer - FWD, as deflexões, de acordo com o que especifica as normas do DNIT, avaliando possíveis inconsistências existentes para posterior correção. 
3.4.12.2.Concluída a camada de revestimento betuminoso, verificar, com o equipamento Perfilômetro a existência de possíveis irregularidades longitudinais acima das normas, de acordo com o que especifica as normas do DNIT. Grifos nossos
No que tange aos relatórios exigidos, constou o seguinte no edital supra (peça 27, p. 40-41) :
3.5. Relatórios 
A Supervisora deverá: 
3.5.1. Elaborar relatório mensal, em 3 (três) vias, sendo 02 (duas) em meio magnético, contendo a avaliação técnica, financeira e administrativa da (s) construtora (s) , tecendo comentários detalhados, para o (s) correspondente (s) lote (s) de Obras, sobre: 
3.5.1.1. A efetividade do (s) Sistema (s) de Gestão de Qualidade da (s) construtora (s) ; 
3.5.1.2. A qualidade dos serviços de elaboração dos projetos Básico (inclusive de desapropriações) e Executivo e das obras de engenharia executadas no período; 
3.5.1.3. O pessoal e equipamentos mobilizados pela (s) construtora (s) ;
3.5.1.4. A situação do (s) cronograma (s) físico-financeiro (s) de andamento da execução das obras, mediante a comparação do previsto com o executado; 
3.5.1.5. Análise e verificação da compatibilidade das deflexões previstas em projeto com as efetivamente obtidas nos resultados dos trabalhos de monitoramento do pavimento, executados pela supervisora, com o uso de Viga Benkelman e Falling Weight Deflectometer - FWD, para pavimentos flexíveis e rígidos, respectivamente, quando for o caso;
3.5.1.6. Análise e verificação da compatibilidade da irregularidade longitudinal máxima prevista na Norma DNIT 049/2009 - ES, com as efetivamente obtidas com o uso do Perfilômetro, nas camadas de pavimento flexível e rígido, respectivamente, quando for o caso; grifos nossos
Como pode se depreender do conteúdo acima, haveria uma previsão de que os ensaios de FWD e da compatibilidade da irregularidade longitudinal máxima com uso de perfilômetro deveriam constar nos relatórios mensais e deveriam ser realizados concomitantemente à conclusão de cada trecho/etapa de pavimento betuminoso que fosse concluído.
Por outro lado (peça 27, p. 55) , na planilha de preços constou explicitamente a previsão destes serviços em um mês apenas, tal como informado pela empresa e pelo fiscal:
Figura 2:

Nesse sentido, considerando-se que somente haveria a obrigação de a empresa realizar este procedimento em apenas um mês durante o período de execução do contrato, seria razoável deixar para fazê-lo ao final da execução dos serviços.
Tal situação de fato impossibilita ao fiscal exigir da empresa procedimento divergente deste, mesmo que isso não se mostre a situação mais favorável à Administração.
A realização dessa aferição a cada etapa de revestimento betuminoso construído se mostra mais adequada do ponto de vista financeiro e logístico, como se afirmou no Relatório de Fiscalização à peça 29, p. 9:
37. Sob o ponto de vista financeiro, o pagamento somente após o aceite da medição é uma ferramenta que possui o potencial de incentivar a empresa a realizar rapidamente, quando necessário, o reparo ou o refazimento de serviços com alguma impropriedade, para que receba os valores o mais breve possível. Trata-se de um incentivo econômico, e não apenas legal. Sob o ponto de vista logístico, é mais fácil para a construtora realizar reparos enquanto todo o pessoal e os equipamentos estão mobilizados, ou seja, enquanto a obra ainda está sendo executada. Caso defeitos sejam notificados apenas no momento do recebimento final da obra, é possível que a empresa já esteja em processo de desmobilização. Esses dois aspectos associados, o financeiro e o logístico, acentuam a relevância da realização de todos os ensaios no momento da aceitação das várias medições, já que havendo esses dois aspectos incentivando a contratada, há maior probabilidade de que ela realize as correções necessárias em curto prazo e sem buscar isentar-se da responsabilidade de consertos por meio de mecanismos jurídico-administrativos.
No caso concreto, conforme se extrai de manifestação do Dnit para atendimento ao Item 9.4.2 do Acórdão 2123/2017-TCU-Plenário, os ensaios foram realizados e apresentaram resultados em conformidade ao estabelecido pelo órgão (peça 48, p. 8-9) , item a ser mais detalhado na análise do atendimento à determinação feita pelo TCU.
Desse modo, considerando a realização dos demais ensaios, a previsão na planilha orçamentária do edital, bem como os resultados aferidos ao final, que mitigam parcialmente o apontamento em tela, será proposta a emissão de ciência ao Dnit.
Determinações Contidas no Item 9.4 do Acórdão 2123/2017-TCU-Plenário.
O Dnit encaminhou manifestação sobre os itens 9.4.1 à peça 54 e sobre o item 9.4.2 à peça 48.
Item 9.4.1 do Acórdão 2123/2017-TCU-Plenário (referente ao item III.4 do Relatório de Fiscalização à peça 29, p. 10) 
9.4.1 adote providências cabíveis no sentido de exigir das empresas contratadas no regime de contratação integrada, por ocasião da apresentação do projeto básico e/ou executivo, a apresentação de orçamento detalhado contendo a descrição, unidade de medida, quantitativo, preços unitários de todos os serviços da obra, acompanhado das respectivas composições de custo unitário, bem como do detalhamento de encargos sociais e da taxa de BDI, nos termos do parágrafo único do art. 2º da Lei 12.462/2011 c/c a Súmula TCU nº 258/2010, aplicável a todos os regimes de execução contratual do RDC.
Em atendimento a determinação supra o Dnit encaminhou manifestação à peça 54, após pedidos de prorrogação de prazo.
Nesse documento, o Diretor Geral do Dnit informa que "a minuta da Instrução de Serviço a ser publicada com o objetivo de estabelecer a obrigatoriedade da apresentação do orçamento conforme determinado por essa Corte de Contas, encontra-se em análise· na Procuradoria Federal Especializada junto ao DNIT, - consoante Memorando nº 3162/2018/ ACE/DG/DNIT SEDE, anexo" peça 54, p. 1.
O citado memorando encontra-se a peça 54, p. 2.
Além disso, foi encaminhado novo Memorando 10846/2018/ACE/DG/DNIT SEDE à peça 54, p. 4, em que é solicitado urgência na análise da Minuta supra informada.
Para fins de registro, a citada minuta não foi encaminhada junto à documentação até então apresentada pelo Dnit.
Item 9.4.2 do Acórdão 2123/2017-TCU-Plenário (referente ao item III.3 do Relatório de Fiscalização à peça 29, p. 8) 
9.4.2. realize, no prazo de trinta dias, os ensaios necessários à verificação do acabamento longitudinal da superfície e das condições de segurança relativas à macrotextura do revestimento asfáltico já medido no Contrato 101/2014 e adote as ações necessárias em função dos resultados que vierem a ser obtidos;
Em atendimento à determinação supra o Dnit encaminha cópia do Memorando n° 29044/2017/ASSJUR/DIR/DNIT (peça 48, p. 3) , por meio do qual a Diretoria de Infraestrutura Rodoviária apresenta manifestação da Superintendência Regional no Estado de Tocantins quanto ao subitem 9.4.2 do Acórdão em questão.
Acompanha o documento enviado o Relatório de Levantamento de Coeficiente de Irregularidade Longitudinal (IRI) e Ensaios de Mancha de Areia, referente aos levantamentos e ensaios realizados no revestimento asfáltico da Rodovia BR-242/TO, trecho: Rio Palmas/TO - Inicio da Pavimentação/TO (peça 48, item não digitalizável, juntado aos autos à peça 55) , realizado pela empresa supervisora (Geosistemas) . 
Nesse Relatório identificou-se (peça 55,  p. 76) os resultados na análise de irregularidade de superfície com base nos seguintes conceitos definidos no Manual de Pavimentação Rodoviária do Dnit:
- Conceito EXCELENTE - IRI com valor até 1,9 m/km; 
- Conceito BOM - IRI com valor entre 1,9m/km e 2,7m/km; 
- Conceito REGULAR - IRI com valor entre 2,7 m/km e 3,5 m/km; 
- Conceito RUIM - IRI com valor entre 3,5 m/km e 4,6 m/km 
- Conceito PESSIMO - IRI com valor maior que 4,6 m/km; 
A síntese dos resultados é apresentada nos quadros a seguir identificados (peça 55, p. 77) :
Ocorrência da Conceituação por segmentos homogêneos, a cada 320 metros e sendo considerados os valores médios de cada estação.

Ocorrência da Conceituação em Porcentagem por Trecho.

Sobre os resultados pontuou-se que (peça 55, p. 78) :
Para os segmentos homogêneos com valores de IRI dentro do conceito REGULAR ou maior, sugere-se promover uma nova abordagem, em loco, incluindo-se o início e fim de cada um dos três trechos estudados, buscando identificar possíveis ocorrências pontuais (deformações localizadas, borrachudos, emendas, remendo, resíduos sólidos sobre o pavimento) , e adotar-se a medida adequada para enquadrar-se, novamente, os trechos identificados no conceito de EXCELENTE e/ou BOM, considerando inclusive a utilização de técnicas de fresagem, reperfilamento, aplicação de micro-revestimento e etc.
Sobre os resultados da macro textura superficial (mancha de areia) , obteve-se a seguinte conclusão:
As medições foram realizadas no mês de outubro de 2017. Essas medições tem como objetivo determinar e aferir a qualidade dos níveis de conforto e, principalmente, da segurança dos usuários da rodovia. Sendo, assim, considerados satisfatórios em toda a extensão do trecho estudado.
O Relatório acima foi encaminhado à Diretoria Geral do Dnit por meio do Memorando n°28557/2017/UL - Gurupi - TO/SRE - TO, da Superintendência Regional que assim se manifestou (peça 48, p. 11) :
2. Informo que os resultados dos ensaios estão satisfatórios em sua grande maioria, e que o Relatório fora encaminhado ao Consórcio construtor através do Oficio Nº 073-2017 UL 01 (SEI nº 0265296) para que o mesmo manifeste-se e as adote providências necessárias, caso exista alguma desconformidade.
Foi encaminhada manifestação do Consórcio sobre o resultado dos ensaios apresentados pela Supervisora (peça 48, p. 5-10) , na qual, em síntese, expôs que, em se adotando o critério de Plano de Amostragem estabelecido pela Norma Dnit 031/2006/ES, seria identificado o seguinte resultado:
Figura 3 (peça 48, p. 8) :

Em função dos resultados que apresentaram todos os trechos como "conforme", explicitou que não seria necessário a adoção de nenhum tipo de medida para classificação conceitual dos trechos como bom/excelente.
Além disso, seguindo a orientação do Relatório, elencou que diversas intercorrências teriam contribuído com os valores extrapolados pontualmente, ressaltando que, como as pontes ainda estavam em construção, diversos acessos e desvios provisórios estavam sujando o pavimento e deveriam ser apontados como ocorrências no levantamento, tendo em vista não se tratar de falha do produto. Essas ocorrências foram identificadas em Relatório Fotográfico à peça 48, p. 10. 
Análise sobre atendimento às Determinações.
Inicialmente, com relação a determinação contida no item 9.4.1, pode-se identificar que o Dnit, em tese, está promovendo ação para constar em seus normativos internos, no caso uma instrução de serviço, a necessidade de se exigir no regime de contratação integrada, por ocasião da apresentação do projeto básico e/ou executivo, a apresentação de orçamento detalhado contendo a descrição, unidade de medida, quantitativo, preços unitários de todos os serviços da obra, acompanhado das respectivas composições de custo unitário, conforme informação de que estaria em análise a minuta da citada instrução de serviço junto à Procuradoria Especializada.
Entretanto, até o presente momento não foi encaminhado ao TCU, tampouco identificada nas Instruções de Serviços do Dnit, uma que contemple tal atendimento a Determinação em tela (ver rol de Instruções normativas em http://www.dnit.gov.br/instrucoes-normativas/instrucoes-de-servicosErro! A referência de hiperlink não é válida., e http://www.dnit.gov.br/instrucoes-normativas/instrucoes-de-servicos/instrucoes-de-servico-2.pdf.
Por outro lado, a determinação em tela não estipulou prazo para que o Dnit a cumprisse, mas sim que informasse as providências adotadas, o que o fez. Além disso, já restaria consolidado o entendimento de que, atualmente, tendo em vista a jurisprudência já pacificada, o órgão deve exigir orçamento detalhado, tal como constou no voto do Ministro Relator (peça 35, 1) :
 
5. Antecipo que acompanharei a essência dos pareceres precedentes, cujos fundamentos incorporo como razões de decidir, sem prejuízo das considerações que passo a fazer. Divirjo tão somente quanto à necessidade de realização de oitiva do Dnit, pois, tendo em vista tratar-se de exigência já pacificada no âmbito desta Corte, será feita determinação para que a autarquia, doravante, exija tais elementos das empresas contratadas pelo regime da contratação integrada.
 (...) 
14. Entendo que a apresentação de um orçamento detalhado pelo construtor, por ocasião da entrega da submissão do projeto básico ao órgão contratante, é condição indispensável para o posterior acompanhamento da execução contratual, pois, apesar de os aditamentos contratuais serem em regra vedados, pode haver situações supervenientes em que os riscos alocados ao contratante sejam materializados, ensejando a celebração de aditivos contratuais. Sem a prévia apresentação do orçamento detalhado, a análise da alteração do valor contratual terá a confiabilidade definitivamente comprometida.
15. Nesse sentido, o Acórdão 1167/2014-TCU-Plenário, relatado pelo Min. José Múcio, recomendou ao Dnit que exigisse dos vencedores das licitações realizadas sob o Regime Diferenciado de Contratações Públicas - RDC, quando escolhida a forma de contratação integrada, a apresentação, nos projetos básicos, das composições de custo unitário dos serviços que não constassem no Sicro, para que fosse viável a análise do cronograma físico e dos critérios de aceitabilidade de preços da obra, bem como a retroalimentação do seu sistema de custos, em atenção ao disposto no § 1º do art. 1º da Lei 12.462/2011. Grifo nosso
16. Especificamente em relação à contratação integrada, há diversos motivos para que a administração contratante exija da empresa contratada a apresentação do orçamento detalhado por ocasião da entrega dos projetos definitivos da obra, dentre os quais destaco: i) tais orçamentos serão parâmetros de controle para alterações de escopo contratual, contendo os quantitativos e preços unitários dos serviços contratados; ii) o cálculo de reajustamentos contratuais ocorrerá com maior precisão, utilizando cestas de índices setoriais ou a aplicação de índices específicos para cada serviço planilhado; iii) as planilhas orçamentárias servirão de subsídio para eventuais pleitos de reequilíbrio econômico-financeiro do contrato; iv) os orçamentos detalhados possibilitarão a confecção e a análise do cronograma físico-financeiro do contrato, a partir das produções horárias das equipes; e v) tais planilhas servirão como parâmetros de referência de preços de mercado em futuras licitações. 
17. Exatamente por essas razões, o TCU, no Acórdão 2433/2016-TCU-Plenário, concordando com minha proposta, determinou à Infraero que exigisse das empresas contratadas no regime de contratação integrada, por ocasião do desenvolvimento dos projetos básico e/ou executivo, a apresentação de orçamento detalhado contendo as descrições, unidades de medida, quantitativos e preços unitários de todos os serviços da obra, acompanhados das respectivas composições de custo unitário, bem como do detalhamento de encargos sociais e da taxa de BDI, nos termos do parágrafo único do art. 2º da Lei 12.462/2011 c/c a Súmula TCU nº 258/2010.
18. Por tudo isso, idêntica providência deve ser adotada em relação ao Departamento Nacional de Infraestrutura de Transportes, razão pela qual proponho, em vez de oitiva da autarquia, a expedição de determinação. 
19. Neste ponto, não se faz necessária a audiência dos gestores responsáveis pelo recebimento do projeto básico. Afinal, o entendimento acerca da obrigatoriedade, na contratação integrada, da apresentação de planilha orçamentária detalhada veio sendo construído no Tribunal de Contas a partir de 2014, quando o contrato em apreço foi firmado. Dessa forma, não era possível exigir dos jurisdicionados conduta diversa. Grifo nosso
Em outras palavras, trata-se de jurisprudência consolidada do TCU, mas que, naquele momento de assinatura do contrato, ainda não estava consolidada, fato que levou o Relator a propor a emissão de determinação sem a necessidade de se ouvir os responsáveis em audiência. 
Nesse escopo, embora salutar para o órgão normatizar tais exigências em suas instruções normativas, trata-se de uma determinação para cumprimento imediato, para que o órgão passasse a observá-la a partir do Acórdão em apreço. Em havendo situações de contratações posteriores em que tal determinação não tenha sido observada, a responsabilidade dos gestores que a tenham descumprida é passível de apuração para fins de penalização desta Corte de Contas.
Desse modo, não se vislumbra necessário, por exemplo, a abertura de processo a parte para fins de verificar o atendimento do órgão acerca desta determinação em específico.
Com relação ao item 9.4.2, por meio da documentação encaminhada pôde-se constatar o seu atendimento, conforme exposto a seguir.
No Relatório de Levantamento de Coeficiente de Irregularidade Longitudinal (IRI) e Ensaios de Mancha de Areia, este último foi apontado como "considerado satisfatório em toda a sua extensão" peça 48, item não digitalizável p. 79.
Já com relação aos coeficientes de irregularidade longitudinal (IRI) , nesse mesmo relatório, conforme exposto anteriormente, em geral os resultados teriam sido satisfatórios, com recomendação de que se fizesse nova abordagens nos trechos em que não se obteve o conceito de "EXCELENTE e/ou BOM" (peça 48, item não digitalizável p. 78) .
Conduto, conforme mencionou o Consórcio, em se adotando os critérios identificados no Plano de Amostragem, estabelecido pela Norma Dnit 031/2006/ES, no seu item 7.4, assim como as condições de conformidade e não conformidade presentes no seu item 7.5, não seriam necessárias a adoção de outras medidas por parte do Consórcio.
A título de registro, à peça 56 p. 4, consta verificação feita nesta instrução sobre o atendimento ou não do trecho 1-D retromencionado na planilha apresentada pelo Consórcio. Naquela tabela constou pequeno erro na quantificação das amostragens, pois o limite superior correto atingiria o valor de 2,60, e não 2,69 como identificado pelo Consórcio. Tendo em vista o limite máximo de 2,70, pode se considerar uma pequena melhora efetivamente identificada.
Nesse escopo, considerando ainda: as intercorrências retromencionadas expostas no Relatório Fotográfico à peça 48, p. 10; os resultados já obtidos nos demais ensaios, assim como o atendimento aos critérios presentes na Norma Dnit 031/2006/ES, pode-se considerar atendida a Determinação em tela.
CONCLUSÃO
Foram objetos de análise na presente instrução a audiência, as oitivas e o atendimento às determinações exaradas no âmbito do Acórdão 2123/2017-TCU-Plenário, decorrentes do Relatório de fiscalização à peça 29, realizado em maio de 2017, em que se analisou a conformidade das obras de construção de Trecho Rodoviário - Peixe - Paranã -Taguatinga na BR-242/TO, no qual se identificou os seguintes achados de auditoria: i) liquidação irregular de despesas; ii) execução de serviços com qualidade deficiente; iii) fiscalização e supervisão deficiente; e iv) ausência de composições de todos os custos unitários dos serviços previstos no contrato.
Abaixo é apresentado um quadro síntese sobre as análises proferidas e os respectivos encaminhamentos.
Quadro 2:
	Item objeto de análise na presente Instrução
	Conclusão e encaminhamento proposto.

	i) liquidação irregular de despesas:
Síntese: medição de etapas do grupo "4 - Drenagem e obras de arte correntes" sem que todos os serviços previstos nas respectivas etapas tivessem sido executados.
- item 9.1.1 do Acórdão 2123/2017-TCU-Plenário: Audiência Sr. Antônio de Almeida Veras Neto;
- item 9.2.1 do Acórdão 2123/2017-TCU-Plenário: Oitiva da supervisora, Geosistemas Engenharia e Planejamento LTDA.
- item 9.3.1 do Acórdão 2123/2017-TCU-Plenário: Consórcio CSN - CCM - Geoserv.
	- Acatar as razões de justificativa do responsável, dentro de um critério de materialidade e relevância, uma vez mitigado o risco de dano ao erário decorrente de antecipação da medição, nos termos constantes da análise na instrução.
- Dar ciência ao órgão sobre as falhas identificadas.

	ii) execução de serviços com qualidade deficiente:
Síntese: medição de sarjetas e valetas de concreto construídas em desconformidade com as normas e o projeto executivo.
- item 9.1.2 do Acórdão 2123/2017-TCU-Plenário: Audiência Sr. Antônio de Almeida Veras Neto;
- item 9.2.2 do Acórdão 2123/2017-TCU-Plenário: Oitiva da supervisora, Geosistemas Engenharia e Planejamento LTDA.
- item 9.3.2 do Acórdão 2123/2017-TCU-Plenário: Consórcio CSN - CCM - Geoserv.
	- Acatar as razões de justificativa do responsável, dentro de um critério de materialidade e relevância, e das condições técnicas da execução dos serviços, nos termos constantes da análise na instrução.
- Dar ciência ao órgão sobre as falhas identificadas.

	iii) fiscalização e supervisão deficiente:
Síntese: medição de concreto betuminoso usinado a quente (CBUQ) sem a realização dos ensaios necessários à verificação do acabamento longitudinal da superfície e das condições de segurança relativas à macrotextura.
- item 9.1.3 do Acórdão 2123/2017-TCU-Plenário: Audiência Sr. Antônio de Almeida Veras Neto;
- item 9.2.3 do Acórdão 2123/2017-TCU-Plenário: Oitiva da supervisora, Geosistemas Engenharia e Planejamento LTDA.
	- Acatar as razões de justificativa do responsável, em razão dos critérios de medição e de execução dos serviços aos quais o responsável estava vinculado, nos termos constantes da análise na instrução.
- Dar ciência ao órgão sobre as falhas identificadas.

	Análise das determinações contidas no item 9.4 do Acórdão 2123/2017-TCU-Plenário ao DNIT:
9.4.1 adote providências cabíveis no sentido de exigir das empresas contratadas no regime de contratação integrada, por ocasião da apresentação do projeto básico e/ou executivo, a apresentação de orçamento detalhado contendo a descrição, unidade de medida, quantitativo, preços unitários de todos os serviços da obra, acompanhado das respectivas composições de custo unitário, bem como do detalhamento de encargos sociais e da taxa de BDI, nos termos do parágrafo único do art. 2º da Lei 12.462/2011 c/c a Súmula TCU nº 258/2010, aplicável a todos os regimes de execução contratual do RDC.
9.4.2. realize, no prazo de trinta dias, os ensaios necessários à verificação do acabamento longitudinal da superfície e das condições de segurança relativas à macrotextura do revestimento asfáltico já medido no Contrato 101/2014 e adote as ações necessárias em função dos resultados que vierem a ser obtidos
	Considerar atendidas as determinações em tela, nos termos constantes nas análises da instrução.

PROPOSTA DE ENCAMINHAMENTO
Ante todo o exposto, encaminhe-se os autos à consideração superior, propondo:
acatar as razões de justificativas apresentadas pelo Sr. Antônio de Almeida Veras Neto;
dar ciência ao Departamento Nacional de Infraestrutura de Transportes sobre as seguintes impropriedades:
medição de etapas do grupo "4 - Drenagem e obras de arte correntes" sem que todos os serviços previstos nas respectivas etapas tivessem sido executados, conforme identificado no item III.1 do Relatório de Fiscalização à peça 29, contrariando os artigos 62 e 63 da Lei 4.320/1964 e o subitem 10.2 do Anexo I do Edital RDC Presencial 212/2013-00 do DNIT;
medição de sarjetas e valetas de concreto construídas em desconformidade com as normas e o projeto executivo, conforme identificado no item III.2 do relatório de Fiscalização à peça 29, contrariando o artigo 66 da Lei 8.666/1993, o subitem 5.3.1 da Norma DNIT ES 018/2006 e o subitem 19.2 do Anexo I do Edital RDC Presencial 212/2013-00 do DNIT;
a previsão insuficiente de ensaios necessários à verificação do acabamento longitudinal da superfície e das condições de segurança relativas à macrotextura, conforme identificado no Anexo III - planilha de preços (peça 27, p. 55) do EDITAL RDC ELETRÔNICO nº 0078/2016-23, que tem como objeto a Execução dos Serviços de Supervisão das Obras de Implantação e Pavimentação do lote 4, na Rodovia BR-242/TO, é insuficiente para garantir a qualidade da execução do revestimento betuminoso, contrariando o artigo 67 da Lei 8.666/1993 e o subitem 7.3, alíneas "c" e "d" da Norma DNIT ES 031/2006;
considerar atendidas as determinações constantes no item 9.4 do Acórdão 2123/2017-TCU-Plenário.
arquivar o presente processo."
É o relatório.

não há.

Não atuou.

RELATÓRIO DE AUDITORIA. OBRAS DE CONSTRUÇÃO DE TRECHO RODOVIÁRIO PEIXE/PARANÃ/TAGUATINGA NA BR 242/TO. LIQUIDAÇÃO IRREGULAR DE DESPESAS. EXECUÇÃO DE SERVIÇOS COM BAIXA QUALIDADE. FISCALIZAÇÃO DEFICIENTE. AUSÊNCIA DE COMPOSIÇÕES DE TODOS OS CUSTOS UNITÁRIOS. AUDIÊNCIA DO FISCAL DO CONTRATO. OITIVAS. DETERMINAÇÕES. ACOLHIMENTO DAS RAZÕES DE JUSTIFICATIVA. CUMPRIMENTO DAS DETERMINAÇÕES. EXPEDIÇÃO DE CIÊNCIAS. ARQUIVAMENTO.

RELATÓRIO DE AUDITORIA (RA)

Secretaria de Fiscalização de Infraestrutura Rodoviária e de Aviação Civil (SeinfraRod).

Trata-se de auditoria de conformidade realizada no Departamento Nacional de Infraestrutura de Transportes (DNIT) com o objetivo de verificar a regularidade do Contrato 101/2014, firmado com o Consórcio CSN-CCM-Geoserv para a elaboração dos projetos básico e executivo e a execução das obras de implantação e pavimentação, incluindo encabeçamento de pontes, da rodovia BR-242/TO, lote 04, trecho do km 71,1 a 125.
2.	A licitação desenvolveu-se com fundamento no RDC, na modalidade contratação integrada. O valor orçado pelo Dnit foi de R$ 50.032.480,86, sendo a proposta vencedora de R$ 48.000.000,00 (valor referente a setembro de 2012) . No momento da auditoria, a execução acumulada das obras atingia pouco mais de 64%.
3.	Por meio do Acórdão 2123/2017-TCU-Plenário, este Colegiado promoveu a audiência do sr. Antônio de Almeida Veras Neto, fiscal do contrato, para que apresentasse razões de justificativa por ter atestado: i) a medição integral dos serviços de drenagem e obras de arte correntes, sem que todos os itens tivessem sido executados, contrariando os artigos 62 e 63 da Lei 4.320/1964 e o subitem 10.2 do Anexo I do Edital RDC Presencial 212/2013-00 do DNIT; ii) a medição de sarjetas e valetas de concreto construídas em desconformidade com as normas e o projeto executivo, contrariando o artigo 66 da Lei 8.666/1993, o subitem 5.3.1 da Norma DNIT ES 018/2006 e o subitem 19.2 do Anexo I do Edital RDC Presencial 212/2013-00 do DNIT; e iii) a execução do concreto betuminoso usinado a quente (CBUQ) sem a realização dos ensaios necessários à verificação do acabamento longitudinal da superfície e das condições de segurança relativas à macrotextura, contrariando o artigo 67 da Lei 8.666/1993 e o subitem 7.3, alíneas "c" e "d" da Norma DNIT ES 031/2006.
4.	Foi realizada a oitiva da empresa Geosistemas Engenharia e Planejamento Ltda., supervisora do Contrato 101/2014, e do Consórcio CSN CCM - Geoserv, contratado para a execução dos serviços. Aquela foi ouvida em relação a todos os fatos mencionados no parágrafo anterior; este, apenas em razão dos dois primeiros apontamentos.
5.	Naquela oportunidade também foi determinado ao Departamento Nacional de Infraestrutura de Transportes (DNIT) que: i) exigisse das empresas contratadas no regime de contratação integrada, por ocasião da apresentação do projeto básico e/ou executivo, a entrega de orçamento detalhado contendo a descrição, unidade de medida, quantitativo, preços unitários de todos os serviços da obra, acompanhado das respectivas composições de custo unitário, bem como do extrato dos encargos sociais e da taxa de BDI, nos termos do parágrafo único do art. 2º da Lei 12.462/2011 c/c a Súmula TCU nº 258/2010, aplicável a todos os regimes de execução contratual do RDC; e ii) realizasse os ensaios necessários à verificação do acabamento longitudinal da superfície e das condições de segurança relativas à macrotextura do revestimento asfáltico já medido no Contrato 101/2014 e adotasse as ações necessárias em função dos resultados que viessem a ser obtidos.
6.	Examinadas a defesa do fiscal do contrato, a manifestação das empresas supervisora e contratada e do DNIT, a SeinfraRodoviaAviação propôs, em pareceres uniformes, acolher as razões de justificativa do servidor, considerar cumpridas as determinações, expedir ciências acerca das impropriedades identificadas e arquivar o presente processo. 
7.	Manifesto-me de acordo com os pareceres precedentes, cujos fundamentos incorporo como razões de decidir, sem prejuízo das considerações que passo a fazer. 
8.	Quanto à liquidação irregular de despesas, a equipe de auditoria constatou a existência de pagamentos por serviços ainda não executados na época da fiscalização. O anteprojeto utilizado na licitação previa expressamente que as medições deveriam ser feitas mensalmente e englobariam somente as etapas que estivessem concluídas. As "etapas" corresponderiam a grupos de serviços preestabelecidos no edital. 
9.	Um dos grupos dizia respeito à drenagem e às obras de arte correntes, sendo composto por serviços de execução de bueiros, enrocamentos e dissipadores de energia. Os auditores identificaram que todo esse conjunto havia sido pago sem a prévia execução dos dois últimos itens mencionados (enrocamentos e dissipadores de energia) . Ou seja, pagou-se todo o valor quando só estavam implantados os bueiros. Tal irregularidade contraria o disposto nos arts. 62 e 63 da Lei 4.320/1964.
10.	Após as manifestações do fiscal do contrato e das empresas contratada e supervisora, restou demonstrado que os enrocamentos e os dissipadores de energia consistem em itens acessórios se comparado com o conjunto da drenagem. Isso porque o enrocamento deveria ser executado em apenas 8 dos 84 bueiros projetados, e os dissipadores, em apenas 20 dos 84 bueiros. Em termos financeiros, correspondiam a cerca de R$ 296 mil, ou seja, 0,6% do valor total previsto inicialmente no contrato. 
11.	Duas circunstâncias mitigam a irregularidade em apreço: tal montante foi glosado nas medições seguintes e a obra atualmente se encontra concluída, com todos os serviços executados. Diante disso, apesar de não estar afastada a irregularidade - razão pela qual será dada ciência da impropriedade ao DNIT -, afigura-se-me excessiva a possibilidade de apenar o fiscal do contrato, que adotou providências com vistas a corrigir um problema de baixa materialidade. Assim, proponho o acolhimento de suas razões de justificativa neste ponto. 
12.	Quanto à execução de serviços com qualidade deficiente, identificou-se que as valetas e sarjetas foram executadas sem a aplicação da argamassa asfáltica para vedação das juntas de dilatação. A falha, além de violar a especificação de serviço 18/2006 do DNIT e o próprio edital do certame, compromete a vida útil das obras, sobretudo porque as infiltrações podem atingir os cortes e aterros realizados para permitir a construção da faixa de rolamento.
13.	Em vez da aplicação do material betuminoso, as juntas de dilatação foram preenchidas com argamassa de cimento e areia (traço 1:3) , o que, no entender dos jurisdicionados, corresponderia a uma solução igualmente satisfatória, tanto que prevista na especificação técnica ET-DE-H00/018 do Departamento de Estrada de Rodagem do Estado de São Paulo. Poder-se-ia cogitar de uma alteração para contemplar solução mais barata, mas, diante da iniciativa dos interessados em refazer o serviço, agora com a utilização do material asfáltico preconizado na norma interna do DNIT, eventual investigação perde seu propósito. 
14.	Por sinal, dada a correção do serviço para adequar à especificação da autarquia federal, acolho também neste ponto as razões de justificativa do fiscal do contrato. Porém, será dada ciência da necessidade de observância da Norma DNIT ES 018/2006.
15.	Prosseguindo, os auditores registraram também que, após a execução da camada de asfalto (serviço de concreto betuminoso usinado a quente) , não foram realizados testes para verificação da regularidade e da aderência do pavimento, violando, assim, a especificação de serviço 31/2006 do DNIT. Trata-se de exames que deveriam ter sido feitos para que se comprovassem a qualidade do serviço e a segurança da rodovia. 
16.	Essa atribuição cabia primordialmente à empresa supervisora, a quem competia, por expressa previsão no edital que a selecionou, acompanhar a execução de cada etapa da obra contratada e verificar as deflexões do pavimento recém executado, avaliando possíveis inconsistências existentes para posterior correção, bem como as irregularidades longitudinais. Em ambos os casos, havia norma do DNIT fixando parâmetros máximos aceitáveis.
17.	Essas informações deveriam constar em relatório mensal a ser encaminhado ao DNIT, dando-se a entender, portanto, que tais testes deveriam ser realizados periodicamente. A despeito disso, a planilha de preços do orçamento-base da licitação que ensejou a contratação da supervisora indicava expressamente que essas verificações qualitativas deveriam ser realizadas apenas em um mês. 
18.	A partir desse fato, é aceitável o argumento de que a verificação da regularidade e da aderência do pavimento só seria realizada ao final do contrato, como de fato foi feito e está demonstrado nos autos. Por essa razão, acolho também neste ponto as razões de justificativa do fiscal do contrato. 
19.	Passo agora à verificação do cumprimento das determinações proferidas no Acórdão 2123/2017-TCU-Plenário. 
20.	A primeira pretendeu que o Dnit exigisse das empresas contratadas no regime de contratação integrada, por ocasião da apresentação do projeto básico e/ou executivo, a entrega de orçamento detalhado contendo a descrição, unidade de medida, quantitativo, preços unitários de todos os serviços da obra, acompanhado das respectivas composições de custo unitário, bem como do extrato dos encargos sociais e da taxa de BDI. Em resposta, a autarquia federal informou que está em vias de concluir uma instrução de serviço, norma esta que se encontrava, no momento da resposta, em análise pela Procuradoria Especializada da entidade. 
21.	Em que pese a norma não esteja concluída, é importante ressaltar que a deliberação do Tribunal não fixou prazo nem ordenou a produção de uma norma interna, pois tinha por propósito orientar, para os próximos certames, a melhor prática a ser adotada pela entidade. Eventual descumprimento dessa determinação - medida improvável, tendo em vista a providência já indicada e o fato de que esse entendimento já restou pacificado no âmbito desta Corte - pode ser melhor avaliado nas fiscalizações futuras. 
22.	Dessa forma, entendo que a determinação pode ser considerada cumprida.
23.	Com relação ao segundo comando, para que o DNIT realizasse os ensaios necessários à verificação do acabamento longitudinal da superfície e das condições de segurança relativas à macrotextura do revestimento asfáltico já medido no Contrato 101/2014 e adotasse as ações necessárias em função dos resultados que viessem a ser obtidos, a autarquia encaminhou o Relatório de Levantamento de Coeficiente de Irregularidade Longitudinal (IRI) e os Ensaios de Mancha de Areia (utilizado para  avaliar a macrotextura dos agregados e, por consequência, a aderência do pavimento) , sendo que, em ambos, os resultados foram considerados satisfatórios.  
24.	Assim, considero também cumprida essa determinação. 
25.	Ante o exposto, ratificando a posição da unidade técnica, voto no sentido de que seja aprovado o acórdão que ora submeto à deliberação deste Colegiado.
TCU, Sala das Sessões Ministro Luciano Brandão Alves de Souza, em 15 de julho de 2020.
BENJAMIN ZYMLER 
Relator